臺灣高等法院刑事判決　　　　　　　　96年度上訴字第3640號
上　訴　人
即　被　告　甲○○
指定辯護人　羅子武律師
上列上訴人因違反貪污治罪條例案件，不服臺灣臺北地方法院96
年度易字第1161號，中華民國96年7月31日第一審判決（聲請簡
易處刑案號：臺灣臺北地方法院檢察署96年度偵字第6697號），
提起上訴，本院判決如下：
    主  文
原判決撤銷。
甲○○連續公務員，利用職務上之機會，詐取財物，處有期徒刑
壹年拾月，褫奪公權貳年，緩刑參年。
    事  實
一、甲○○自民國83年起任職臺北市交通事件裁決所約僱人員，
    負責交通裁罰業務，為依法令從事公共事務，而具有法定職
    務權限之人員，實際居住在臺北市○○區○○街54巷4號3樓
    ，非住在其配偶王政設籍之臺北市北投區○○○路6號8樓，
    且該北投處所亦出租他人。
二、甲○○基於意圖為自己不法所有之概括犯意，利用職務上之
    機會，自87年8月7日臺北市交通事件裁決所向申領員工通勤
    交通費，明知該裁決所補助員工交通費，係以實際居住處所
    填註申請，而其實際居住處臺北市○○區○○街54巷4號3樓
    僅得申請公民營公共汽車一段票價之交通費補助，一段票每
    月補助30天計新臺幣（下同）900元（30Ｘ30=900）。詎甲
    ○○卻於申請表填寫住於臺北市北投區○○○路6號8樓，申
    請3段票價，即每月2,700元（90Ｘ30=2700）之交通費，每
    月溢領1,800元（0000-000=1800）。自92年起，一段票每月
    可補助21天計630元，申請3段票價，即每月1,890元（90Ｘ
    21=1890）之交通費，每月溢領1,260元（0000-000=1260）
    。至95年5月1日因台北市已經有捷運，繼續申請，仍填寫住
    臺北市北投區○○○路6號8樓為其實際居住處所，一段票每
    月可補助21天計630元，申請3段票價，每日聲請補助60元，
    每月可補助21天計1,260元（60Ｘ21=1260），，每月溢領1,
    260元（0000-000=1260），連續以此方式每月詐得3段票價
    之交通費，總計自87年8月7日起至95年6月27日止，計溢領
    詐得14萬6千6百10元（起訴書誤載為14萬8千8百60元）。至
    95年6月22日始申請實際住處臺北市○○區○○街54巷4號3
    樓，僅申請公民營公共汽車一段票價之交通費補助，一段票
    每月補助21天計630元（21Ｘ30=630）。嗣甲○○於偵查中
    自白上情，並已於96年4月24日前向臺北市交通事件裁決所
    繳回前開詐得之交通補助費。
三、案經法務部調查局臺北市調查處移送臺灣臺北地方法院檢察
    署檢察官偵查聲請以簡易判決處刑，原審法院認不宜以簡易
    判決處刑，改適用通常程序審理。
    理  由
一、上揭犯罪事實，業據被告甲○○於調查（見96年度偵字第66
    97號卷第5頁至第8頁）、偵查（見同偵查卷第140頁、第141
    頁）、原審（見原審卷第12頁至第18頁，第40頁至第41頁）
    及本院審理時（見本院審判筆錄）均坦承不諱，並有台北市
    交通事件裁決所87年8月7日員工通勤交通費申請表（見同偵
    查卷第9頁）、台北市交通事件裁決所95年5月1日員工交通
    費申請表（見偵查卷第10頁）、裁決所人事費員工薪資清冊
    、薪資單等在卷可稽（見同偵查卷第34頁以下）。而被告詐
    領之金額，經統計後著有一覽表可稽（見偵查卷第4頁，臺
    北市交通事件裁決所96年4月24日北市裁人字第09633952600
    號函可資佐證（見偵查卷第148頁）原審審理期間並再度確
    認被告作領之確實金額，有公務電話紀錄可證（見原審卷第
    28頁），且有被告溢領於96年4月20日繳回台北市交通事件
    裁決所之收入繳核收執聯影本可稽（見原審卷第19頁），被
    告書寫之悔過書（見原審卷第21頁影本）。被告於本院審理
    中，對此均無爭執。是本件事證明確，被告犯行洵堪認定。
二、法律修正之比較適用：
    被告行為後，刑法於94年2月2日修正公布，於95年7月1日施
    行。按行為後法律有變更者，適用行為時之法律，但行為後
    之法律有利於行為人者，適用最有利於行為人之法律，現行
    刑法第2條第1項訂有明文。茲就本案有關之新舊法比較部分
    ，臚列如下：
（一）按被告行為後貪污治罪條例第2條犯罪主體之規定，業於
      95年5月30日修正公布並於同年7月1日施行，另刑法第10
      條第2項有關公務員之定義之規定，亦於94年1月7日修正
      公布，並於95年7月1日施行。而修正前刑法第10條第2項
      關於公務員之定義部分原規定：「稱公務員者，謂依法令
      從事於公務之人員。」，修正後同條項則規定為：「稱公
      務員者，謂下列人員：一、依法令服務於國家、地方自治
      團體所屬機關而具有法定職務權限，以及其他依法令從事
      於公共事務，而具有法定職務權限者。二、受國家、地方
      自治團體所屬機關依法委託，從事與委託機關權限有關之
      公共事務者。」，刑法上公務員之定義，在新法施行後，
      與修正前並未盡相同，構成要件亦有變更；另貪污治罪條
      例第2條原規定：「依據法令從事公務之人員，犯本條例
      之罪者，依本條例處斷。」亦於95年5月30日修正為：「
      公務員犯本條例之罪者，依本條例處斷。」於同年7月1日
      同步施行，以配合前述刑法之修正，即採與刑法相同之公
      務員定義，而公務員定義之變更涉及身分法適用與否之問
      題即犯罪行為可罰性要件之變更，自有新舊法比較問題。
      本件被告行為時係台北市交通事件裁決所約僱人員，負責
      交通裁罰業務，為依法令服務於國家機關而具有法定職務
      權限之公務人員，無論依修法前後刑法第10條第2項之規
      定，或前開修正前後貪污治罪條例第2條規定均為公務員
      ，是經新舊法比較結果，修正後之刑法第10條第2項及貪
      污治罪條例第2條規定，對被告而言並無有利或不利之情
      形，依一般法律適用原則，適用裁判時法。
（二）關於連續犯部分：修正前刑法第56條原規定：「連續數行
      為而犯同一罪名者，以一罪論。但得加重其刑至2分之1」
      ，修正後之刑法已刪除上開連續犯之條文規定，則被告多
      次犯罪行為，即應就各次行為分別論罪科刑，再依數罪併
      罰之規定分論併罰；修正前第56條規定，較有利於被告。
（三）法定刑中有併科罰金之規定，而修正前刑法第33條第5款
      原規定：「罰金：1元以上」，修正後規定：「罰金：新
      臺幣1千元以上，以百元計算之」，業將科處罰金之最低
      額提高至新臺幣1千元以上，則修正前之規定對於行為人
      較為有利。
（四）關於褫奪公權，貪污治罪條例第17條規定：「犯本條例之
      罪，宣告有期徒刑以上之刑者，並宣告褫奪公權」。則就
      犯貪污治罪條例之罪，是否應褫奪公權，自應依上開特別
      規定，不再適用刑法第37條第2項之規定。惟依刑法第11
      條規定適用刑法總則褫奪公權之期間時，因修正前後刑法
      第37條第2項均規定褫奪期間為1年以上10年以下，亦即適
      用修正前後之規定並無不同，故亦不生比較適用之問題。
（五）刑法第59條修正前規定：「犯罪之情狀可憫恕者，得酌量
      減輕其刑」，修正後則規定：「犯罪之情狀顯可憫恕，認
      科以最低度刑仍嫌過重，得酌量減輕其刑」，乃係將實務
      上裁量審酌之見解明文化，非屬刑法第2條第1項之「法律
      變更」，自應逕行適用修正後刑法第59條之規定。
（六）刑法第74條雖亦有修正，然有關緩刑之宣告，因非行為可
      罰性之法律規範變更問題，應逕適用修正後之刑法第74條
      之規定。
三、被告為臺北市交通事件裁決所約僱人員，負責辦理交通裁罰
    業務，為依法令從事公共事務，而具有法定職務權限之人員
    ，為公務員。其利用職務上之機會，詐取交通補助費，所為
    係犯貪污治罪條例第5條第1項第2款利用職務上機會詐取財
    物罪；其先後多次犯行，方法一致，並均觸犯構成要件相同
    之罪名，顯係基於概括犯意反覆為之，應依修正前刑法第56
    條連續犯規定，論以一罪，並加重其刑。次按，被告於偵查
    中自白犯行，並已自動繳交全部所得財物，有臺北市交通事
    件裁決所96年4月24日北市裁人字第09633952600號函在卷足
    稽（見偵查卷第148頁），應依貪污治罪條例第8條第2項規
    定減輕其刑，以上並先加重後減輕之。檢察官聲請書僅指訴
    被告涉犯刑法第339條第1項詐欺取財罪，而漏引貪污治罪條
    例第5條第1項第2款利用職務上機會詐取財物罪，惟業經原
    審審理時由蒞庭檢察官當庭補充被告所犯法條。再者，貪污
    治罪條例第5條第1項第2款，乃刑法第339條第1項之特別規
    定，依中央法規標準法第16條規定，不再論刑法第339條第1
    項詐欺取財罪。另查，聲請書所指被告之犯罪時間迄至96年
    2月、總金額14萬8千8百60元，核與卷內所附95年6月22日裁
    決所員工交通費申請表、95年8月1日後入帳之薪資單所示「
    交通費」項目之金額不符，此部分並有臺北市交通事件裁決
    所96年4月24日北市裁人字第09633952600號函可資佐證（見
    偵查卷第148頁），應予更正，均附此敘明。再按，被告並
    犯罪前科，一時貪念所致，然犯罪所得為交通補助費，非若
    一般貪污人員之獲取不法暴利，若論以本罪最低徒刑有期徒
    刑7年，顯然情輕法重，客觀情狀足以引起一般人之同情，
    足堪憫恕，爰依刑法第59條規定減輕其刑，並遞減之。
四、原審據以論罪科刑，固非無見。惟查：被告行為，刑法及
    貪污治罪條例相關規定，業經修正公布施行，已如前述，原
    判決未予比較新舊法之適用，尚有未洽被告各階段詐取之
    交通費金額，原判決未詳細推求認定，亦有未合。被告上訴
    意旨稱原審判決雖予宣告緩刑，卻宣告褫奪公權，致其不得
    回任公職，造成失業，請求免予宣告褫奪公權云云，惟依據
    貪污治罪條例第17條規定「犯本條例之罪，宣告有期徒刑以
    上之刑者，並宣告褫奪公權。」被告既係犯貪污治罪條例第
    5條第1項第2款之罪，其法定刑為有期徒刑，當然必需宣告
    褫奪公權。且按公務員懲戒法第3條第2款規定公務員依刑事
    確定判決，受褫奪公權之宣告者，其職務當然停止。又司法
    院大法官會議釋字第84號解釋：「公務員依刑事確定判決受
    褫奪公權之宣告者，雖同時宣告緩刑，其職務亦當然停止。
    」，被告因犯貪污治罪條例之罪，判處有期徒刑並宣告褫奪
    公權，雖宣告緩刑，以後停止職務，亦係法所規定，被告上
    訴理由，不足採信。但原判決既有前揭可議之處，仍屬無可
    維持，應由本院將原判決撤銷改判。爰審酌被告前無犯罪紀
    錄，有本院被告全國前案紀錄表可按，及其犯罪之手段平和
    、情節尚屬輕微，利用職務詐得之財物非鉅大、犯罪後於偵
    查中自白，並已自動繳回上開詐取之交通補助費，顯示悔悟
    之態度等一切情狀，量處如主文第2項所示之有期徒刑1年10
    月，並依貪污治罪條例第17條、刑法第37條第2項之規定，
    併予宣告褫奪公權2年。末查，被告未有前科，有本院被告
    全國前案紀錄表可按，念被告因一時失慮，誤蹈法網，經此
    偵審教訓後，當知所警惕而無再犯之虞，因認對其所宣告之
    刑以暫不執行為適當，依修正後刑法第74條第1項第1款之規
    定，併諭知緩刑3年，以勵自新。
五、末按貪污治罪條例第10條第1項固規定犯第4條至第6條之罪
    者，其所得之財物，應予追繳，並依其情節分別沒收或發還
    被害人，然該條之規定係以所得者為限，其無所得或已繳還
    者，自無從再為追繳或發還之諭知（最高法院54年台上字第
    265號判例參照）。被告已將所詐取之交通補助費繳還臺北
    市交通事件裁決所，業如前述，自毋庸再諭知追繳該所得之
    財物並發還與被害人，附此敘明。
據上論斷，應依刑事訴訟法第369條第1項前段、第364條、第299
條第1項前段，貪污治罪條例第2條、第5條第1項第2款、第8條第
2項前段、第17條，刑法第11條前段、第2條第1項前段、第59條
、第37條第2項、第74條第1項第1款，修正前刑法第56條，判決
如主文。
本案經檢察官吳國南到庭執行職務。
中　　華　　民　　國　　96　　年　　11　　月　　20　　日
　　　　　　　　　刑事第十六庭  審判長法　官  葉騰瑞
　　　　　　　　　　　　　　　　　    法　官  吳鴻章
　　　　　　　 　 　　　　　　　　　　法　官  王炳梁
以上正本證明與原本無異。
如不服本判決，應於收受送達後十日內向本院提出上訴書狀，其
未敘述上訴之理由者並得於提起上訴後十日內向本院補提理由書
（均須按他造當事人之人數附繕本）。
                                      書記官  廖逸柔
中　　華　　民　　國　　96　　年　　11　　月　　20　　日
附錄本案論罪科刑法條全文：
貪污治罪條例第2條：
公務員犯本條例之罪者，依本條例處斷。
貪污治罪條例第5條：
有下列行為之一者，處7年以上有期徒刑，得併科新台幣6千萬元
以下罰金：
一  意圖得利，擅提或截留公款或違背法令收募稅捐或公債者。
二  利用職務上之機會，詐取財物者。
三  對於職務上之行為，要求、期約或收受賄賂或其他不正利益
    者。
前項第1款及第2款之未遂犯罰之。
貪污治罪條例第8條：
犯第4條至第6條之罪，於犯罪後自首，如有所得並自動繳交全部
所得財物者，減輕或免除其刑；因而查獲其他正犯或共犯者，免
除其刑。
犯第4條至第6條之罪，在偵查中自白，如有所得並自動繳交全部
所得財物者，減輕其刑；因而查獲其他正犯或共犯者，減輕或免
除其刑。
貪污治罪條例第17條：
犯本條例之罪，宣告有期徒刑以上之刑者，並宣告遞奪公權。
